---
# Importação e exportação de dados
title: "Conhecendo a base de dados"
code-link: true
---

:::callout-warning
Página em construção! Em breve. 
:::

- Adicionar o View.
- Usar os dados brutos

```{r}
library(readr)
dados <- read_csv2("dados/sidrar_4092_bruto_2.csv")
```

## Estrutura da base de dados

```{r}
# Número de colunas 
ncol(dados)

# Número de linhas
nrow(dados)

# Número de colunas e linhas
dim(dados)

# Retorna as primeiras linhas
head(dados)

# Nomes das colunas
names(dados)

# Dar uma "olhada" na base
library(dplyr)
glimpse(dados)
```



## Sumário das variáveis

```{r}
library(skimr)
```
```{r}
skim_dados <- skim(dados)
```

```{r}
skim_dados
```


## Valores faltantes (`NA`)

```{r}
library(naniar)
```

```{r}
naniar::gg_miss_var(dados)
```

## Conhecendo os valores únicos de uma coluna


Para selecionar colunas, utilize o `$`. Elas retornarão como vetores, e poderemos usar as funções que já conhecemos. Ex: `dados$ano`.


Dica: após escrever o `nome_do_dataframe$`, aperte `tab` para que o RStudio faça sugestões de colunas da base.

A função `unique()` retorna os valores únicos de um vetor. Exemplo: 

```{r}
unique(dados$ano)
```



