---
# Manipulando dados com dplyr
title: "Transformando dados"
---


```{r}
library(readr)
dados_brutos <- read_csv2("dados/sidrar_4092_bruto_2.csv")
```


## Padronizar nome das colunas

O pacote `janitor` possui uma função chamada `clean_names()` que padroniza os nomes das colunas de um data frame. A função substitui espaços por underline, remove caracteres especiais, e deixa tudo em minúsculo.

```{r}
#| message: false
library(janitor)
```


```{r}
# checar nome das colunas da base de dados
names(dados_brutos)

# limpar nomes das colunas da base de dados, e salvar em um novo objeto
dados_renomeados <- clean_names(dados_brutos)

# checar nome das colunas da base de dados renomeada
names(dados_renomeados)
```



:::callout-warning
Página em construção! Em breve. 
:::

<!-- - Seleção de linhas e colunas  -->

<!-- - Criação e transformação de variáveis  -->

<!-- - Formatos de variáveis e conversões (data, numérico, texto, etc.)  -->

<!-- - Ordenamento de linhas -->

<!-- - Merge básico de duas bases -->

## Sugestões de materiais

- Livro [R para Ciência de Dados 2ed](https://cienciadedatos.github.io/pt-r4ds/):
  - [Transformação de dados](https://cienciadedatos.github.io/pt-r4ds/data-transform.html)
  - [Organização de dados](https://cienciadedatos.github.io/pt-r4ds/data-tidy.html)