---
title: "Análise exploratória de dados"
---

:::callout-warning
Página em construção! Em breve. 
:::

Na etapa de análise exploratória de dados, o objetivo é conhecer melhor os dados, entender suas características e identificar padrões e relações entre as variáveis.

Conheceremos funções para calcular estatísticas descritivas, como média, mediana, variância, desvio padrão, entre outras. Além disso, veremos como agrupar dados e calcular estatísticas descritivas para cada grupo. 

Uma etapa importante da análise exploratória de dados envolve visualizar dados. Porém isso será apresentado na próxima aula.

## Importando dados

Nesta aula, utilizaremos a tabela preparada na [aula anterior](05_transformacao): `"dados_output/sidra_4092_arrumado.rds"`.

::: callout-important
Caso não tenha o arquivo da tabela que utilizaremos, você pode baixar [aqui](https://github.com/ipeadata-lab/curso_r_intro_202409/raw/refs/heads/main/dados_output/sidra_4092_arrumado.rds), e copiar o arquivo para a pasta `dados_output` do seu projeto.

Outra opção é executar o código abaixo:

```{r}
#| eval: false
download.file(
  url = "https://github.com/ipeadata-lab/curso_r_intro_202409/raw/refs/heads/main/dados_output/sidra_4092_arrumado.rds", 
  destfile = "sidra_4092_arrumado.rds",
  mode = "wb")
```

:::

Vamos carregar a base de dados com a função `read_rds()`:

```{r}
#| message: false
# Carregando o pacote tidyverse
library(tidyverse)
# Importando os dados
dados <- read_rds("dados_output/sidra_4092_arrumado.rds")
# Espiando a tabela
glimpse(dados)
```
## Tabelas de frequência

**Em breve!**



## Estatísticas descritivas


Na aula [conhecendo os dados](04_conhecendo.qmd), vimos algumas funções que são interessantes para ver estatísticas descritivas de todas as variáveis de uma vez, como a `summary()` e a `skim()`.

Podemos utilizar também funções específicas para calcular estatísticas descritivas de uma variável.

Por exemplo, para calcular a média da variável `prop_desocupacao`:

```{r}
mean(dados$prop_desocupacao)
```

Nesse caso, estamos fazendo a média de TODOS os valores da variável `prop_desocupacao`, incluindo proporções de períodos diferentes. Veremos em breve como podemos calcular a média considerando grupos (por exemplo, qual é a média em cada período?).


A seguir, temos uma lista de funções que podem ser utilizadas para calcular estatísticas descritivas de uma variável:

|  Função |  O que retorna? |
|--:|--:|
|  `min()` |  Valor mínimo |
|  `max()` |  Valor máximo  |
|  `sum()` |  Soma  |
|  `mean()` |  Média |
|  `median()` |  Mediana |
|  `var()` |  Variância (simples) |
|  `sd()` |  Desvio Padrão |


::: callout-warning

As variáveis que estamos trabalhando não possuem valores faltantes (`NA`). Caso a variável que você esteja trabalhando possua valores faltantes, é importante considerar o argumento `na.rm = TRUE` nas funções de estatísticas descritivas, para que os valores faltantes sejam ignorados ao realizar os cálculos.

:::


## Estatísticas agregadas (summarize) 

**Em breve!**

## Agrupando dados

**Em breve!**


## Estatísticas agregadas utilizando grupos

**Em breve!**

## Sugestões de materiais

- Livro [Metodologia de Pesquisa Jurimétrica](https://livro.abj.org.br/):
  - [Capítulo 3 - Estatísticas](https://livro.abj.org.br/03-estatisticas.html)
  