---
title: "Analisando dados"
---

:::callout-warning
Página em construção! Em breve. 
:::

## Estatísticas descritivas

Funções básicas:


|  Função |  O que retorna? |
|--:|--:|
|  `sum()` |  Soma  | 
|  `mean()` |  Média |
|  `median()` |  Mediana |
|  `var()` |  Variância (simples) |
|  `sd()` |  Desvio Padrão |
|  `max()` |  Valor máximo  |
|  `min()` |  Valor mínimo |
|  `round()` |  Valor arredondado |
|  `sqrt()` |  Raíz quadrada |


- Argumento importante: `na.rm = TRUE`

Somando do `vetor_com_na`:
```{r}
vetor_com_na <- c(NA, 1, 5, 2, 5, NA)
sum(vetor_com_na)
sum(vetor_com_na, na.rm = TRUE)
```

Calculando a média do `vetor_com_na`:
```{r}
mean(vetor_com_na)
mean(vetor_com_na, na.rm = TRUE)
```


<!-- - Estatísticas agregadas (summarize) -->

<!-- - Regressão Linear -->

<!-- - Extraindo tabelas de regressão (broom, stargazer) -->

## Sugestões de materiais

- Livro [Metodologia de Pesquisa Jurimétrica](https://livro.abj.org.br/):
  - [Capítulo 3 - Estatísticas](https://livro.abj.org.br/03-estatisticas.html)
  